臺灣板橋地方法院刑事判決　　　　　　　100年度易字第824號
公　訴　人　臺灣板橋地方法院檢察署檢察官
被　　　告　陳紅佩
上列被告因妨害名譽案件，經檢察官提起公訴（99年度偵續一字
第59號），本院判決如下：
    主  文
陳紅佩散布文字，指摘足以毀損他人名譽之事，處有期徒刑肆月
，如易科罰金，以新臺幣壹仟元折算壹日。
    事  實
一、陳紅佩先前受雇於王清芳與渠配偶夏明華共同經營之鐸昇珠
    心算美術電腦語文音樂短期補習班（下稱鐸昇補習班），明
    知夏明華於民國96年4 月26日並未針對該補習班五年級安親
    班之學生制定嚴苛班規或以強暴脅迫手段令學生簽署班規，
    以致該班學生日後群起陳情抗議，竟因其與該補習班間之勞
    資糾紛而心生不滿，遂意圖散布於眾，基於毀損他人名譽之
    犯意，於97年3 月20日上午7 時24分許，在不詳處所，利用
    電腦網路設備連結壹蘋果網絡網站之臺灣壹週刊第357 期「
    讀者互動」留言板網頁，刊登留言指摘「鐸昇珠心算美術電
    腦語文音樂短期補習班的老闆娘夏明華雖貴為87年度教育部
    ”師鐸獎得主”，其所作所為卻都使師鐸獎蒙羞．．．夏明
    華老師並於96年4 月26日制定嚴苛之班規，完全不讓學生討
    論和表決，便強制脅迫五年級安親班的21位學生，必須在班
    規下簽名以誓遵守，實為錯誤身教，等於是在教學生：『只
    要用強暴脅迫的方式，就可以達到讓別人乖乖聽話的目的』
    。五年級安親班的21位學生，因夏明華老師之強迫舉動，變
    得憤憤不平和桀傲叛逆，本人身為他們導師實在不忍，遂於
    96年5 月17日，經全班討論同意後，和12位志願之學生向夏
    明華老師陳情，希望她能用民主方式，讓學生開會討論制定
    班規，而不是用強制簽名方式，孰料夏明華老師馬上勃然大
    怒，不但大聲駁斥學生．．．」等內容，足以毀損夏明華之
    名譽。
二、案經夏明華訴請臺灣板橋地方法院檢察署檢察官偵查起訴。
    理  由
一、證據能力方面
  (一)按被告以外之人於審判外之言詞或書面陳述，除法律有規定
    者外，不得作為證據；被告以外之人於偵查中向檢察官所為
    之陳述，除顯有不可信之情況者外，得為證據；被告以外之
    人於審判外之陳述，雖不符刑事訴訟法第159 條之1 至第15
    9 條之4 之規定，而經當事人於審判程序同意作為證據，法
    院審酌該言詞陳述或書面陳述作成時之情況，認為適當者，
    亦得為證據；當事人、代理人或辯護人於法院調查證據時，
    知有刑事訴訟法第159 條第1 項不得為證據之情形，而未於
    言詞辯論終結前聲明異議者，視為有前項之同意，刑事訴訟
    法第159 條第1 項、第159 條之1 第2 項、第159 條之5 分
    別定有明文。
  (二)證人即少年李○瑄、高○強、游○達、吳○智、薛○仁於偵
    查中到庭作證時，因斯時均未滿16歲，依法不得令其等具結
    ，惟其等之證述皆係經檢察官告知應據實陳述之義務後而為
    ，查無有何消極上顯不可信之情況，且皆經本院傳喚到庭進
    行交互詰問，已給予被告陳紅佩為反對詰問之機會，是依刑
    事訴訟法第159 條之1 第2 項規定，證人即少年李○瑄、高
    ○強、游○達、吳○智、薛○仁於偵查中之證述，自均得為
    證據。
  (三)又本案以下所引其他各項證據，均未據檢察官及被告於本案
    言詞辯論終結前就證據能力部分聲明異議，且告訴人夏明華
    及證人王清芳、盧盈如、賴秋蓮於偵查中之證述皆係經檢察
    官告知具結義務及偽證處罰後具結所為，則本院審酌該等證
    據核無違法取證或證明力顯然過低之情事，依各該陳述作成
    時之狀況，並無不適當或顯不可信之情形，亦均得為證據。
二、訊據被告固坦承其先前受雇於鐸昇補習班，曾於97年3 月間
    ，利用電腦網路設備連結壹蘋果網絡網站留言前揭內容一節
    不諱，惟矢口否認有何妨害名譽犯行，辯稱：伊係基於公共
    利益及學生權益之考量，而向壹蘋果網路投訴爆料信箱爆料
    ，並非因勞資糾紛而爆料，不特定人並無法瀏覽其內容，且
    夏明華有制定班規之事實，伊陳述班規嚴苛僅是真實轉述學
    生之意見及感受云云。經查：
  (一)被告先前受雇於鐸昇補習班，並於96年4 、5 月間擔任該補
    習班五年級安親班之導師，嗣曾於97年3 月間，利用電腦網
    路設備連結壹蘋果網絡網站，留言陳述「鐸昇珠心算美術電
    腦語文音樂短期補習班的老闆娘夏明華雖貴為87年度教育部
    ”師鐸獎得主”，其所作所為卻都使師鐸獎蒙羞，她在其所
    開設之鐸昇補習班的騎樓招牌廣告上，和對外招生文宣上，
    謊稱補習班立案於民國69年北府教3 字414089號，是已立案
    ”28年的老店”，實際上補習班卻是立案於90年府教社字32
    6367號，欺騙廣大家長和學生長達7 年，它以詐騙消費者之
    方式，來獲取商業上之不法利益，實在可惡。夏明華老師並
    於96年4 月26日制定嚴苛之班規，完全不讓學生討論和表決
    ，便強制脅迫五年級安親班的21位學生，必須在班規下簽名
    以誓遵守，實為錯誤身教，等於是在教學生：『只要用強暴
    脅迫的方式，就可以達到讓別人乖乖聽話的目的』。五年級
    安親班的21位學生，因夏明華老師之強迫舉動，變得憤憤不
    平和桀傲叛逆，本人身為他們導師實在不忍，遂於96年5 月
    17日，經全班討論同意後，和12位志願之學生向夏明華老師
    陳情，希望她能用民主方式，讓學生開會討論制定班規，而
    不是用強制簽名方式，孰料夏明華老師馬上勃然大怒，不但
    大聲駁斥學生，並於當日將本人惡意解雇，且拒付資遣費。
    請單位前往了解，並還給本人和學生一個公道，謹此致謝」
    之內容等事實，為其所不否認（見本院100 年5 月11日準備
    程序筆錄第3 至5 頁）。而觀諸卷附刊登上開留言內容之壹
    蘋果網絡臺灣壹週刊第357 期留言板網頁列印資料（見臺灣
    板橋地方法院檢察署97年度偵字第19272 號偵查卷第12頁）
    可知，壹蘋果網絡臺灣壹週刊網頁之左上角設有「投訴爆料
    」及「讀者互動」二不同選項供網友點選瀏覽，而前揭留言
    則係刊登在「讀者互動」之留言板內，文末並載有「陳紅佩
    發表於2008/03/20 07:24PM」等文字；又證人即壹蘋果網路
    公司社群內容部內容經理盧盈如於偵查中證稱：「（問：該
    網站之留言內容，是如何產生的？）他的程序是由會員在網
    頁上自行輸入留言內容，傳送就會在該網站上產生留言內容
    」、「（問：該網站是否可讓任意人留言？）是」、「（問
    ：留言者是否需要做身分查驗的工作？）該網站曾經改版過
    ，至於本件在97年3 月20日的留言內容，該網站並未做身分
    驗證的程序，所以任何人均可以在上面留言」、「（問：貴
    公司是否有提供讓一般人以電子郵件之方式來做爆料？）他
    的程序是讓讀者輸入爆料內容，我們的系統就會將讀者的留
    言內容在系統內以電子郵件的方式傳送給後台的承辦人員，
    此方式在網頁上並不會顯示留言內容」、「（問：上開以電
    子郵件爆料的程序，你們公司內部收到該電子郵件後是否會
    轉貼到僅提供留言的網頁？）不會」等語（見臺灣板橋地方
    法院檢察署98年度偵續字第155 號偵查卷第156 頁），可知
    壹蘋果網絡臺灣壹週刊網站所設計供給網友「投訴爆料」及
    「讀者互動」留言之程序完全迥異；復參以本院向上開網站
    之管理者英屬維京群島壹傳媒互動有限公司臺灣分公司查詢
    結果，該公司亦於100 年6 月3 日以100 壹互文字第0005號
    函覆稱：「上開留言係於壹週刊網站之『讀者互動』留言板
    留言」等語無誤，有該函文1 件附卷可稽（附於本院卷），
    此節併經證人盧盈如於偵查中證述明確（見同上偵字卷第37
    4 頁、同上偵續字卷第156 頁）；再衡酌壹蘋果網絡係一全
    國性之傳播媒體，期下之臺灣壹週刊、蘋果日報乃每週或每
    日報導全國各地甚至國際性之政治、財經、娛樂、體育、生
    活等各類新聞訊息，此為眾所周知之事實，其倘若接獲被告
    以不公開之方式在上開網站之「投訴爆料」信箱內留言前揭
    內容，焉有必要將該則僅針對單一補習班及特定教師之留言
    內容轉刊登在公開之「讀者互動」留言板內？顯與常情有悖
    。綜參前述諸節，上開在壹蘋果網絡臺灣壹週刊第357 期網
    頁上留言之內容，確係被告於該則留言所載發表時間即97年
    3 月20日上午7 時24分許，自行利用電腦網路設備連結該網
    頁後，點選「讀者互動」選項後進入留言，是被告辯稱：伊
    係向壹蘋果網站之「投訴爆料」信箱爆料，並未在「讀者互
    動」留言板留言云云，自不足採信。
  (二)又證人盧盈如於偵查中證述：上開發表在「讀者互動」留言
    板之留言，係不特定人皆可以瀏覽觀看等語明確（見同上偵
    字卷第374 頁），此節亦據英屬維京群島壹傳媒互動有限公
    司臺灣分公司以前述函文說明屬實（附於本院卷）；復觀諸
    卷附刊登上開留言內容之壹蘋果網絡臺灣壹週刊第357 期「
    讀者互動」留言板網頁列印資料（見同上偵字卷第12頁），
    該網頁頁首設有供網友填寫「姓名」、「e-mail」、「內容
    」之空白欄位，下方則係網友於當日在該「讀者互動」留言
    板已發表之多則留言，是被告進入該「讀者互動」留言板之
    網頁，欲在前述空白欄位依序填寫「姓名」、「e-mail」、
    「內容」等資料時，當可輕易發現在該留言板留言之內容係
    可供他人自由瀏覽觀看，故其在該「讀者互動」留言板刊登
    留言上開內容，自有散布於眾之意圖甚明。
  (三)再者，被告雖辯稱其在上開留言中指述告訴人於96年4 月25
    日針對五年級安親班制定嚴苛班規，且以強暴脅迫方式令學
    生簽署班規，以致學生於96年5 月17日群起向告訴人陳情抗
    議，卻遭告訴人大聲怒斥等內容均屬真實云云。惟證人即少
    年李○瑄於偵查中證稱：「（問：補習班制訂班規有無任何
    不合理或嚴苛的問題？）沒有」、「（問：當時班規何人制
    訂？）我不知道，是陳紅佩宣布給我們聽」、「（問：當時
    陳紅佩是否有拿班規給你們簽名？）她一條條唸完後就給我
    們簽名，代表我們有看過班規」、「（問：宣告班規時，夏
    明華有無在教室？）沒有，陳紅佩宣布完班規並讓我們簽完
    名，夏明華才上來拿簽完名的班規，之後就下樓離開，當時
    夏明華並沒有說任何話」等語（見臺灣板橋地方法院檢察署
    99年度偵續一字第59號偵查卷第312 、313 頁），復於本院
    審理時證稱：「（問：96年4 月26日下午時，告訴人是否拿
    著班規到你就讀的五年級教室？）確切日期我不清楚，如果
    是指宣布班規那天的話，我並沒有看到夏老師」、「（問：
    你是說你那天沒有看到告訴人嗎？）我並沒有看到他拿班規
    上來」、「他沒有拿著班規進來，後來有來五年級教室拿班
    規下去」、「（問：你筆錄中說不認為5A班規內容嚴苛，請
    說出一、兩條你認為不嚴苛的班規內容？）我認為沒有嚴苛
    的，都是不屬於嚴苛的班規」、「（問：如果你無法說出班
    規內容，不記得，又怎能認定5A班規不嚴苛？）細節不太清
    楚，大致上班規都是那個樣子，我不認為有什麼嚴苛的地方
    」等語（見本院10年11月16日審判筆錄第5 至6 頁）；證人
    即少年高○強於偵查中證稱：「（問：補習班制訂班規有無
    覺得任何不合理或嚴苛的地方？）沒有」、「（問：當時班
    規何人制訂？）我只知道每個年級都有，誰制訂的我不知道
    」、「（問：當時陳紅佩是否有拿班規給你們簽名？）她一
    條條唸完後就給我們簽名，代表我們有聽到班規」、「（問
    ：宣告班規時，夏明華有無在教室？）沒有，陳紅佩宣布完
    班規並讓我們簽完名．．．夏明華才上來拿簽完名的班規，
    之後就下樓離開，當時夏明華並沒有說任何話」等語（見同
    上偵續一字卷第315 、316 頁），復於本院審理時證稱：「
    （問：告訴人是否曾沒讓學生討論表決，一一要求21名小五
    學生，需在班規上簽名遵守，包含你在內？）沒有」等語（
    見本院100 年11月16日審判筆錄第11頁）；證人即少年游○
    達於偵查中證稱：「（問：當時你覺得補習班制訂班規有無
    覺得任何不合理或嚴苛的地方？）沒有」、「（問：當時班
    規何人制訂？）不知道」、「（問：當時陳紅佩是否宣布班
    規並給你們簽名？）她一條條唸完後就給我們簽名」、「（
    問：宣告班規時，夏明華有無在教室？）沒有」、「（問：
    後來夏明華有無上來你們教室？）．．．夏明華上來拿簽完
    名的班規，之後就下樓離開，當時夏明華並沒有說任何話」
    等語（見同上偵續一字卷第314 、318 頁），復於本院審理
    時證稱：「（問：96年4 月26日下午告訴人是否有到你就讀
    的五年級教室？）有，就來拿班規離開教室」、「（問：告
    訴人是否曾沒讓同學討論表決便要求學生包含你共21名學生
    須在班規上簽名遵守？）沒有，班規是各班的班導師制定的
    」等語（見本院100 年11月16日審判筆錄第16頁）；證人即
    少年吳○智於偵查中證稱：「（問：當時補習班制訂班規有
    無任何不合理或嚴苛的問題？）沒有。幾乎每個年級班規差
    不多，只是高年級會多加幾條規定」、「（問：當時班規何
    人制訂？）沒有印象」、「（問：何人宣布班規並叫你們簽
    名）陳紅佩」、「（問：是否從一開始在鐸昇補習班開始補
    習就有班規制度？）每個年級都有班規，不一定需要簽名，
    那一年陳紅佩老師就有叫我們簽名」、「我個人是沒有覺得
    班規有任何嚴苛的部分，班上同學應該也沒有覺得班規不合
    理」、「（問：陳紅佩宣告班規時，夏明華有無在教室？）
    沒有」、「（問：當時陳紅佩宣告完班規，你個人或班上同
    學有沒有人表達對於班規的不滿？）沒有」等語（見同上偵
    續一字卷第316 、317 頁），復於本院審理時證稱：「（問
    ：告訴人是否曾經沒讓學生討論表決便要求21名學生包括你
    在班規上簽名遵守？）沒有」、「（問：賴秋蓮的文章有提
    到告訴人要求每位學生一張看完簽名表示遵守，你說不是每
    人一張，所以是指告訴人拿一張班規要求每位學生看完簽名
    表示遵守才正確嗎？）不是，我只看到告訴人拿班規就走了
    ，沒有講任何話」、「（問：就你印象所及你有認為當時的
    5A班規有問題嗎？）應該沒有」等語（見本院100 年11月16
    日審判筆錄第22、24、25、26頁）；證人即少年薛○仁於偵
    查中證稱：「（問：當時補習班制訂班規你有無覺得任何不
    合理或嚴苛的地方？）沒有」、「（問：當時班規何人制訂
    ？）誰制訂的我不知道，每個年級都有」、「（問：當時陳
    紅佩是否宣布完班規還有拿給你們簽名？）她一條條唸完後
    就給我們簽名，代表我們有聽到班規」、「（問：陳紅佩宣
    布班規的過程中，其他同學有無顯現比較不滿的情形？）沒
    有印象」、「（問：宣告班規時，夏明華有無在教室？）沒
    有．．．夏明華上來拿簽完名的班規」、「（問：夏明華上
    來拿班規有無跟班上同學講什麼話？）沒有」等語（見同上
    偵續一字卷第318 、319 頁），復於本院審理時證稱：「（
    問：96年4 月26日下午五點告訴人是否有到你就讀的五年級
    的教室？）有，我不記得是下午幾點」、「（問：96年4 月
    26日告訴人是否拿著班規到你就讀的五年級教室？）沒有」
    、「（問：你認為班規是否嚴苛或是否不合理？）合理」、
    「（問：告訴人是否曾要求學生在一些規定或是班規上簽名
    ？）我記得不是告訴人，我不記得是哪位老師，但是有老師
    要求我們要在班規上面簽名」、「（問：你說你曾經在班規
    上簽名，當時是你自願簽名還是被要求簽名的？）自願」、
    「被告是宣布完班規讓我們簽名告訴人才上來」、「我記得
    告訴人是上來拿班規，我不記得他上來的目的是什麼，他只
    有上來拿班規」、「我只知道告訴人上來拿班規，我不知道
    他要做什麼」等語（見本院100 年11月16日審判筆錄第29、
    32、34、35、36、38、39頁）。則證人即少年李○瑄、高○
    強、游○達、吳○智、薛○仁均一致證述96年4 月26日當天
    係由被告在教室內逐條宣布班規，並要求學生在班規上簽名
    ，此時，告訴人並不在教室內，而係在學生於班規上簽完名
    後，才上樓進教室收取已經學生簽署之班規，且其等印象中
    並不認為該班規有何嚴苛或不合理之處。復參酌證人即少年
    李○瑄、高○強、游○達、吳○智、薛○仁倘若曾認其等就
    讀鐸昇補習班五年級安親班時所制訂之班規內容極為嚴苛或
    不合理，甚至導致1 個月後群起下樓欲陳情抗議班規，自應
    無可能對於該極為嚴苛或不合理之班規毫無記憶；反之，證
    人即少年李○瑄、高○強、游○達、吳○智、薛○仁均證稱
    其等就讀鐸昇補習班各年級均有制訂各班之班規等語明確（
    見同上偵續一字卷第312 、314 、315 、317 、318 頁），
    且各班規之條款亦為數頗多，而其等於偵查中及本院審理時
    到庭作證之時間，距離其等於96年4 月26日就讀鐸昇補習班
    五年級安親班之時間，已相隔4 、5 年之久，則其等迄於偵
    查中及本院審理作證時皆表示不記得鐸昇補習班五年級安親
    班之班規內容，亦合於事理之常，益足證明該五年級安親班
    之班規內容並無何嚴苛或不合理之處。再觀諸卷附之「五A
    班規」內容（見同上偵字卷第141 頁），乃在規範學生完成
    學校作業及評量、收看電視、上課秩序、環境衛生等事項，
    縱設有處罰規定，亦僅處罰學生抄寫課文、收沒電動或手機
    、取消戶外活動、賠償故意毀損公物之價額，難認有何嚴苛
    或不合理之條款。抑且，證人即少年李○瑄、高○強、游○
    達、吳○智、薛○仁及斯時同就讀鐸昇補習班五年級安親班
    之學生，倘於96年4 月26日經被告宣布班規後，認班規內容
    有嚴苛或不合理之處，何以未當場反應或下樓陳情抗議，卻
    迨至1 個月後才爭執班規之內容？亦與常情不符，且被告始
    終未陳明該班學生所指班規嚴苛之內容為何以及1 個月後欲
    下樓陳情抗議之班規條款為何，自難遽信其指述告訴人自行
    制訂嚴苛班規並強令學生簽署，以致學生群起抗議班規一節
    為真實。
  (四)況證人即少年李○瑄於偵查中證稱：「（問：是否有印象陳
    紅佩有帶一群學生去跟班主任夏明華抗議班規問題？）當時
    我記得好像是同學有人被陳紅佩處罰，理由不太記得，因為
    之前別的老師都會給我們機會，但是陳紅佩並沒有給那個同
    學機會就處罰，大家就起來反彈陳紅佩，陳紅佩當時就說班
    規就這樣定，不然我們就下去理論，後來我們就跟著下去在
    樓梯間」、「（問：所以當時是對於陳紅佩的處罰方式不滿
    還是對於安親班的班規不滿？）應該是對陳紅佩的處罰方式
    不滿，我們對於班規內容沒有什麼意見，因為每個年級的班
    規都差不多」等語（見同上偵續一字卷第312 、313 頁），
    復於本院審理時證稱：「我下樓原因不是要自己定班規，我
    們對班規並沒有不滿，是不滿被告處理事情的態度，我們下
    去的原因是因為有人被處罰，之前別的老師都會給我們機會
    ，但是他沒有就直接處罰我們，我們下去不是要理論班規，
    而是要理論老師這樣處罰我們」等語（見本院100 年11月16
    日審判筆錄第8 頁），而證人即少年薛○仁於本院審理時亦
    證稱：「（問：李繼瑄說96年5 月17日我曾經處罰過學生，
    他所言是否真有此事？）好像有，可是我忘記了」、「（問
    ：到底是有還是沒有？）我記得有處罰，但是我忘記處罰的
    內容是什麼」等語（見本院100 年11月16日審判筆錄32頁）
    。依證人即少年李○瑄、薛○仁證述上情可知，被告於96年
    5 月17日因班上某一學生違反班規內容，未予渠寬容自新之
    機會，而嚴守班規規定欲加處罰，引致班上同學對此管教方
    式不滿，但其堅持依規定執行班規內容並無違誤，始與學生
    一起下樓理論此事，則該班學生下樓固與班規內容有關，但
    非因班規內容本身有嚴苛或不合理之問題，而係因被告執行
    班規之方式引起爭執。被告身為該班導師，從頭至尾處理處
    罰學生、學生群表不滿以及下樓理論等整個過程，其對於學
    生爭執之訴求在於其未予寬容自新機會而堅決依班規規定處
    罰之「管教方式」不滿，自然相當清楚，且其於本院民事簡
    易庭97年度板勞簡字第17號確認僱傭關係存在等民事事件中
    已自承：「班規內容是我擬的」等語明確（見該民事卷宗第
    59 頁 ），而證人即少年李○瑄、高○強、游○達、吳○智
    、薛○仁亦均證述告訴人並未強令其等在班規上簽名一節綦
    詳，則被告卻在上開留言中穿鑿附會地誣指夏明華恣意制訂
    嚴苛班規在先，後又以強暴脅迫手段令學生簽署班規，以致
    學生對「班規內容」不滿而群起抗議，顯然係刻意反於事實
    而為留言陳述。
  (五)至被告雖指鐸昇補習班賴秋蓮老師在其個人架設之「偏離八
    度－無名小站」部落格中，曾撰文提及「事件發生在去年五
    月的某天五點，正當我忙著看功課時，有學生要去買點心，
    才一出教室口便馬上回來，很驚訝的說樓上在吵架，老闆跟
    小兔居然會在櫃檯開罵，通常櫃檯只有被人罵的份而已，因
    此，我派出小嘍囉們去打聽消息，原來是三樓那位才來二個
    月的A 老師，帶著一群小毛頭下來抗議，說什麼要自己訂班
    規之類的，學生一到樓梯口就被小兔擋下來了，叫他們通通
    回教室，當天晚上約九點多，所有老師都下班時，A 老師被
    老闆留下來，當天就被FIRE了」、「A 老師一來，每天都有
    新鮮事，就從班規來說，那是集各班之大成，完稿之後小兔
    還要親自修稿才定案，每位學生一張，看完要簽名表示遵守
    ，以上算是引爆抗議事件的導火線」等語，並提出該部落格
    文章列印資料1 份為憑（見同上偵續字卷第231 頁）。然而
    ，賴秋蓮在上開文章中已載明其係透過他人探聽得悉被告帶
    領學生下樓抗議班規一事，而證人即少年高○強、游○達、
    薛○仁亦於本院審理時證述其等於96年5 月17日下樓時，賴
    秋蓮老師並不在場等語明確（見本院100 年11月16日審判筆
    錄第10、15、29頁），則賴秋蓮並未在場見聞被告與五年級
    安親班學生下樓之過程，僅係聽聞他人轉述學生下樓之緣由
    ，是否確悉整起事件之來龍去脈，尚非無疑，自無法僅憑其
    片面得知之傳聞內容，遽認被告辯稱當日學生係為抗議嚴苛
    班規而下樓一節為真。又賴秋蓮撰寫之上開文章固提及告訴
    人修改班規及要求學生簽名以示遵守等節，惟其並非證人李
    ○瑄等人當時所就讀五年級安親班之導師，亦參與該班班規
    之制訂及簽署，且其從未提及告訴人有以強暴脅迫手段強令
    學生在班規上簽名之情形，況證人即少年李○瑄、高○強、
    游○達、吳○智、薛○仁均證述告訴人並無要求其等簽署班
    規之情形等語綦詳，業如前述，自無法單憑賴秋蓮個人之經
    驗，遽認告訴人曾於96年4 月26日自行制訂嚴苛班規並強令
    學生簽名之事實。
  (六)被告雖聲請傳喚當時就讀鐸昇補習班五年級安親班除證人即
    少年李○瑄、高○強、游○達、吳○智、薛○仁以外之其他
    學生到庭作證，惟本院經勾稽比對證人即少年李○瑄、高○
    強、游○達、吳○智、薛○仁之證詞及前揭卷證資料後，認
    該班於96年4 月26日制訂班規之情形以及該班學生於96年5
    月17日下樓理論之經過，均已臻明確而認定在案，自無再傳
    訊其他學生之必要。另被告復聲請調查證人賴秋蓮及少年李
    ○瑄、高○強、游○達、吳○智、薛○仁於偵查中作證前後
    3 個月之個人金融帳戶資金流向，以究明其等是否遭告訴人
    或渠配偶王清芳以金錢賄賂而故為虛偽證述，惟證人即少年
    李○瑄、高○強、游○達、吳○智、薛○仁僅係曾於就讀國
    小期間在告訴人經營之鐸昇補習班就讀，現均已升至國中，
    皆未在該補習班就讀，雙方無何親暱關係，衡情，自無為告
    訴人在刑事案件中故為虛偽證述之必要，且被告所指證人遭
    告訴人以金錢賄賂一節，僅係其個人空言臆測，自無必要逕
    利用司法調查手段刺探屬個人隱私範圍之金融帳戶資料，附
    此敘明。
  (七)從而，被告明知告訴人於96年4 月26日並未針對鐸昇補習班
    五年級安親班之學生制定嚴苛班規或以強暴脅迫手段令學生
    簽署班規，且該班學生於96年5 月17日下樓欲理論抗爭之緣
    由係不滿其個人之管教方式，而非針對班規內容有何嚴苛或
    不合理之處，卻隱匿實際狀況，在壹蘋果網絡臺灣壹週刊第
    357 期「讀者互動」留言板留言，先誣指告訴人於96年4 月
    26日制定嚴苛班規並以強暴脅迫手段令學生簽名遵守，再穿
    鑿附會地將學生於96年5 月17日下樓抗議之原因歸咎於告訴
    人所制訂之嚴苛班規內容，甚至在留言中使用「使師鐸獎蒙
    羞」、「錯誤身教」等字眼，將告訴人形塑成為一毫無教師
    專業，僅知以高壓手段迫使學生遵令行事而缺乏耐心與愛心
    之惡師，顯已減損告訴人之社會評價，足以毀損渠名譽至明
    。
  (八)至公訴意旨併認被告明知告訴人並非鐸昇補習班之負責人，
    卻在上開留言中指摘告訴人係「鐸昇補習班的老闆娘」一節
    ，且其在該留言中指述「她在其所開設之鐸昇補習班的騎樓
    招牌廣告上，和對外招生文宣上，謊稱補習班立案於民國69
    年北府教3 字414089號，是已立案”28年的老店”，實際上
    補習班卻是立案於90年府教社字326367號，欺騙廣大家長和
    學生長達7 年，它以詐騙消費者之方式，來獲取商業上之不
    法利益，實在可惡．．．並於當日將本人惡意解雇，且拒付
    資遺費」等語，亦在故意毀損告訴人之名義。惟按司法院大
    法官會議釋字第509 號解釋意旨謂：「刑法第310 條第3 項
    前段規定：『對於所誹謗之事，能證明其為真實者，不罰』
    ，係以指摘或傳述足以毀損他人名譽事項之行為人，其言論
    內容與事實相符者為不罰之條件，並非謂行為人必須自行證
    明其言論內容確屬真實，始能免於刑責。惟行為人雖不能證
    明言論內容為真實，但依其所提證據資料，認為行為人有相
    當理由確信其為真實者，即不能以誹謗罪之刑責相繩，亦不
    得以此項規定而免除檢察官或自訴人於訴訟程序中，依法應
    負行為人故意毀損他人名譽之舉證責任，或法院發現其為真
    實之義務」，即明確揭示行為人縱不能證明其言論內容為真
    實，然若能舉出相當證據資料足證其有相當理由確信其言論
    內容為真實者，即不得遽以誹謗罪相繩。是依下述理由，尚
    難認被告在上開留言中指述前揭內容，確有毀損告訴人名譽
    之故意：
    1.鐸昇補習班登記之負責人固為王清芳，此觀卷附臺北縣短
      期補習班社補教社字第91198 號立案證書之記載即明（見
      同上偵字卷第57頁），惟告訴人為王清芳之配偶，其於警
      詢時亦自陳：伊自91年8 月以後，開始協助伊配偶王清芳
      在臺北縣中和巿復興路265 之2 號3 樓及267 之1 號2 樓
      開設鐸昇補習班，協助處理補教業務等語明確（見同上偵
      字卷第9 頁）。再觀諸卷附鐸昇補習班之簡介資料及廣告
      文宣（見同上偵字卷第446 、447 頁），確有記載「由全
      國師鐸獎老師精心策劃、經營、專業辦學、認真踏實」、
      「師資最優：由師鐸獎得獎人（教師最高獎）夏老師所率
      領的一群專業團隊。教學品質有保證」等語，該簡介資料
      及廣告文宣中所指之師鐸獎得主即係告訴人。復參以證人
      王清芳於偵查中證述：伊於面試被告及於96年5 月17日與
      被告終止僱傭契約時，告訴人均有在場等語（見同上偵續
      一字卷第245 、247 頁），自足使被告有相當理由相信鐸
      昇補習班係由告訴人與王清芳所共同開設、經營，即難認
      其指述告訴人係「鐸昇補習班老闆娘」一節，主觀上有何
      妨害名譽之犯意可言，抑且，單純指述告訴人係「鐸昇補
      習班老闆娘」一語，在客觀上亦難認有貶抑告訴人之社會
      評價而達毀損渠名譽之程度。
    2.又鐸昇補習班迭在招牌及招生簡介、廣告文宣中提及其係
      於69年立案及立案字號為北府教三字第414089號一節，為
      證人王清芳於偵查中證述明確（見同上偵字卷第374 頁）
      ，並有該補習班之網頁簡介資料及招生簡介、廣告文宣在
      卷可考（見同上偵字卷第24、446 、447 頁），但該補習
      班係於90年9 月3 日首次以王清芳為設立人經臺北縣政府
      核准登記立案，並發給社補教社字第90106 號立案證書，
      嗣陸續於91年11月8 日及93年9 月22日再發給社補教社字
      第91198 號立案證書，此有各該立案證書影本在卷可查（
      見同上偵字卷第55至57頁），而證人王清芳於偵查中雖陳
      稱：90年立案證書僅係其中1 張而已，之前於69年間就以
      鐸昇之名當家教等語（見同上偵續一字卷第244 頁），惟
      被告並非鐸昇補習班之設立人，亦未參與該補習班之經營
      ，無從探悉該補習班之歷來設立及更異情形，至多僅能透
      過主管機關之公示資料得悉該補習班之立案狀況，再參以
      證人王清芳於偵查中自承：早期沒有網路，所以查不到伊
      的立案證書，被告在網路上只能查到90年的等語（見同上
      偵續一字卷第244 頁），足認被告有相當理由相信告訴人
      與渠配偶王清芳共同開設、經營之鐸昇補習班係於90年始
      申請立案，但卻在招牌及招生簡介、廣告文宣中宣稱係於
      69年立案，不無誤導消費者之嫌，而撰文陳述「鐸昇補習
      班謊稱立案於69年北府教3 字414089號」一節，尚難認其
      係明知為不實而故意指摘毀損告訴人之名譽。
    3.再者，被告前曾以鐸昇補習班於96年5 月17日不滿其帶領
      學生陳情抗議班規，而單方面終止僱傭關係為由，向本院
      民事簡易庭對鐸昇補習班訴請確認僱傭關係存在以及請求
      給付加班費暨薪資報酬，亦曾向臺北縣勞資協調發展協會
      申請協調勞資爭議，而鐸昇補習班負責人王清芳在協調會
      中亦陳稱：「一、勞方（按：即被告）隱瞞聲帶受損需治
      療之事實，且於應徵時就教學經驗為虛偽不實之表示致無
      法正常授課，故無法錄用。二、勞方無預警帶領學生向資
      方抗議，不良既錯誤示範，違反工作規則情節重大。三、
      基上事由資方爰依法以予開除，故無庸支付資遣費」等語
      ，此有本院97年度板勞簡字第17號宣示判決筆錄、97年度
      勞簡上字第91號民事判決、臺北縣勞資協調發展協會處理
      勞資爭議案協調會會議記錄各1 份在卷足憑（見同上偵字
      卷第179 頁、第416 至424 頁、同上偵續字卷第112 至11
      5 頁），顯見被告與鐸昇補習班間就勞動契約係合意終止
      或由鐸昇補習班單方終止，確係存有重大爭議，是被告留
      言指述「原告將被告惡意解雇，且拒付資遣費」一節，應
      係其主觀認知下所為一時情緒性之用語，難謂原告在社會
      上之評價因此即受到貶損。
    4.從而，公訴意旨所指被告在上開留言中併指述前揭內容，
      亦係故意毀損告訴人之名譽等語，容有誤會，併予敘明。
  (九)綜上所述，本案事證明確，被告犯行堪以認定，應予依法論
    罪科刑。
三、核被告所為，係犯刑法第310 條第2 項之加重誹謗罪。至公
    訴意旨雖認被告在同一則留言中另指述「鐸昇珠心算美術電
    腦語文音樂短期補習班的老闆娘夏明華．．．她在其所開設
    之鐸昇補習班的騎樓招牌廣告上，和對外招生文宣上，謊稱
    補習班立案於民國69年北府教3 字414089號，是已立案”28
    年的老店”，實際上補習班卻是立案於90年府教社字326367
    號，欺騙廣大家長和學生長達7 年，它以詐騙消費者之方式
    ，來獲取商業上之不法利益，實在可惡．．．並於當日將本
    人惡意解雇，且拒付資遺費」部分，亦係涉犯刑法第310 條
    第2 項之加重誹謗罪嫌，然其指述此部分內容並無毀損告訴
    人名譽之故意，業已詳述如前，本應就此部分為無罪之諭知
    ，惟此部分事實與本案論罪科刑之前揭犯罪事實同一，爰不
    另為無罪之諭知，併此敘明。爰審酌被告並無犯罪前科，此
    有臺灣高等法院被告前案紀錄表1 件在卷足憑（附於本院卷
    ），平日素行原稱良好，竟因與告訴人所經營鐸昇補習班間
    之勞資糾紛，利用網際網路傳播性甚高之媒介，撰文留言損
    害告訴人之名譽，而告訴人曾為全國教育界最高榮譽師鐸獎
    之得主，卻遭被告以一則留言貶低為一毫無教師專業且缺乏
    耐心與愛心之惡師，對於告訴人名譽致生之損害甚深，幸其
    事後旋於97年5 月間自行致電要求壹蘋果網絡臺灣壹週刊網
    站之管理者刪除該則留言，此據證人盧盈如於警詢及偵查中
    證述屬實（見同上偵字卷第288 、374 頁），未使損害持續
    擴大，但其犯罪後猶飾詞否認犯行，毫無悔意，甚且迭對曾
    因本案而於偵查中作證之證人王清芳、賴秋蓮、鄒文惠提出
    偽證告訴，此有臺灣板橋地方法院檢察署檢察官98年度偵字
    第8749號不起訴處分書、98年度偵字第8754號不起訴處分書
    、98年度偵字第16430 號不起訴處分書、99年度偵字第2057
    2 號不起訴處分書、98年度偵字第30346 號不起訴處分書、
    98年度偵字第29327 號不起訴處分書及臺灣高等法院檢察署
    99年度上聲議字第5709號處分書各1 份在卷可佐（見同上偵
    續一字卷第139 至143 頁、第203 至216 頁），態度甚劣等
    一切情狀，量處如主文所示之刑，並諭知易科罰金之折算標
    準，以資懲儆。
據上論斷，應依刑事訴訟法第299 條第1 項前段，刑法第310 條
第2 項、第41條第1 項前段，刑法施行法第1 條之1 第1 項、第
2 項前段，判決如主文。
本案經檢察官蔡景聖到庭執行職務。
中    華    民    國   100    年    12    月    30    日
                  刑事第二十一庭法  官  王瑜玲
以上正本證明與原本無異
如不服本判決應於送達後10日內向本院提出上訴狀
                                書記官  林君縈
中    華    民    國   100    年    12    月    30    日
附錄本案論罪科刑法條全文：
中華民國刑法第310條
（誹謗罪）
意圖散布於眾，而指摘或傳述足以毀損他人名譽之事者，為誹謗
罪，處1 年以下有期徒刑、拘役或5 百元以下罰金。
散布文字、圖畫犯前項之罪者，處2 年以下有期徒刑、拘役或1
千元以下罰金。
對於所誹謗之事，能證明其為真實者，不罰。但涉於私德而與公
共利益無關者，不在此限。